臺灣臺中地方法院民事簡易判決
110年度豐簡字第155號
原      告  楊景堯  

            楊士緯  
            楊媖媖  

            楊雅淳  
            賴玲華  
            陳文政  
            楊敏寬  
法定代理人  楊漢輝  
前七人共同
訴訟代理人  吳佩書律師
被      告  楊敏雄  
            陳煥彬  
            陳煥然  

            陳世楷  


            楊耀華即楊喬傑之繼承人

            楊耀宗即楊喬傑之繼承人



            楊耀輝即楊喬傑之繼承人

            楊嘉榮即楊喬傑之繼承人

            楊嘉惠即楊喬傑之繼承人

            楊深裕  
            李坤宗  
            楊清江  
            楊清潭  
            簡麗玉兼楊敏惠之繼承人

            楊朝森即楊敏惠之繼承人


            張介瑋  
            張元銘  
            財政部國有財產署

法定代理人  曾國基  
訴訟代理人  趙子賢  
複代理人    林琦勝律師
            黃曉薇律師
上列當事人間請求確認袋地通行權存在事件，本院於民國111年6
月21日言詞辯論終結，判決如下：
    主      文
原告之訴駁回。
訴訟費用由原告負擔。
    事實及理由
壹、程序事項：被告楊敏雄、陳煥彬、陳煥然、陳世楷、楊耀華
    即楊喬傑之繼承人、楊耀宗即楊喬傑之繼承人、楊耀輝即楊
    喬傑之繼承人、楊嘉榮即楊喬傑之繼承人、楊嘉惠即楊喬傑
    之繼承人、楊深裕、李坤宗、楊清江、楊清潭、簡麗玉兼楊
    敏惠之繼承人、楊朝森即楊敏惠之繼承人、張介瑋、張元銘
    經合法通知，未於言詞辯論期日到場，核無民事訴訟法第38
    6條所列各款情形，爰依原告之聲請，由其一造辯論而為判
    決。
貳、實體事項：
一、原告主張：
　㈠原告為臺中市○○區○○段00000○00000地號土地（下稱299-1地
    號土地、301-1地號土地）之共有人，被告財政部國有財產
    署為同段300地號土地（下稱300地號土地）之管理人。除原
    告陳文正外之其餘原告與被告楊深裕、楊耀華、楊耀宗、楊
    耀輝、楊嘉榮、楊嘉惠、楊敏雄、李坤宗、張介瑋、張元銘
    、簡麗玉、楊朝森、楊清江、楊清潭為同段341-6地號土地
    （下稱341-6地號土地）之共有人；而原告與被告楊朝森、
    楊敏雄、陳煥彬、陳煥然、陳世楷則為同段339地號土地（
    下稱339地號土地）之共有人。
　㈡原告共有之299-1、301-1地號土地使用分區均為乙種工業區
    內之「乙種建築用地」，且因該兩筆土地四周均為其他私人
    土地及建築而未與任何公路相鄰，係屬未與公路有適宜聯絡
    之「袋地」，目前僅能由該兩筆土地中間及東側之臺中市○○
    區000巷○設巷道○○位於000○00000○000地號土地上，下稱系
    爭私設巷道）對外連接公路即臺中市神岡區中山路360巷。
    而299-1地號土地係於民國82年分割自同段299地號土地（重
    測前為社口段460-2地號土地，係分割自社口段460地號土地
    ）；301-1地號土地係於82年7月分割自同段301地號土地（
    重測前為社口段460-4地號土地，於82年1月分割自社口段46
    0地號土地）；339地號土地係於82年5月重測前之社口段461
    -1地號土地（於81年11月分割自社口段461地號土地）；341
    -6地號土地係於87年7月分割自同段341地號土地（重測前為
    社口段463地號土地），且前開四筆土地早年之分割、移轉
    始末，另有與鄰地即望寮段299地號土地間之確認通行權訴
    訟，業經臺灣高等法院臺中分院104年上字第121號判決（下
    稱121號判決）確定，而認重測前社口段460、461、463地號
    土地顯屬數宗土地同屬於一人所有，而因讓與一部予他人以
    致與公路無適宜之聯絡之情形，致不能為通常使用之情形，
    則重測前社口段460、461地號土地之所有人自得依據民法第
    789條第1項規定，對於同段463地號土地所有人主張無償之
    袋地通行權。而重測前社口段463地號土地雖多年來業經重
    測、分割多次，惟並不免除各該土地依法應供他人通行，從
    而，原告等人就299-1、301-1地號土地請求通行341-6地號
    土地，應屬依法有據。
　㈢又重測前社口段460地號土地倘欲對外通連東側公有道路，除
    須經過同段463地號土地外，更須先經由鄰地之同段461地號
    土地始能連通，然因重測前社口段460、461地號土地因不同
    原因分別分割轉讓予他人，致生通行權爭議，依最高法院85
    年度台上字第396號判決之見解，民法第789條所稱通行權性
    質上為土地之物上負擔，隨土地而存在，於土地所有人將其
    一筆土地同時分割成數筆，再同時讓與數人之情形，亦有其
    適用，可知重測前460地號土地所有人於同段461地號土地分
    割轉讓他人後，仍得依據民法第789條第1項規定，對於461
    地號土地所有人主張無償之袋地通行權，從而原告等人就29
    9-1、301-1地號土地請求通行399地號土地，亦屬依法有據
    。
　㈣退步言之，縱認此部分無民法第789條第1項規定之適用，然2
    99-1、301-1地號土地周圍數十年來因有121號判決中訴外人
    楊登聯、楊登瀛繼承人間之約定，故重測前之社口段461、4
    63地號土地中間實已簡單開闢一條8公尺寬之私設巷道，復
    因存在多年而編列為「臺中市神岡區中山路376巷」，該巷
    道所使用土地之共有人為將巷道使用之土地範圍明確，更已
    為此分割出巷道用地為望寮段339、341-6地號土地及被告財
    政部國有財產署管理之300地號土地。從而，原告等人就299
    -1、301-1兩筆袋地欲向鄰地主張通行權時，經由鄰地已鋪
    設柏油且已開闢為「臺中市○○區○○路000巷○○○○○設巷道○○○○
    000○00000地號土地，及最近之公路中山路360巷，顯屬對於
    鄰地侵害最小之方式無疑。
　㈤另299-1、301-1地號土地為乙種工業區內之「乙種建築用地
    」，業如前述，若建地主張通行權時，應考量使其通行範圍
    能供建築使用，是依建築技術規則建築設計施工編第118條
    及臺中市建築管理自治條例第13條第3款、第20條第1款規定
    ，若299-1、301-1地號土地欲申請興建廠房建築而以私設通
    路連接建築線者，該私設通路寬度不得小於8公尺，因此，
    原告請求確認通行範圍為341-6、339地號土地全部；另就30
    0地號土地，僅請求通行如臺中市豐原地政事務所110年8月2
    7日複丈成果圖（下稱附圖）所示區域土地，均應屬合理。
    為此，爰依民法第789條第1項、第787條及第786條第1項規
    定提起本件訴訟。並聲明：1.確認原告就被告楊深裕、楊耀
    華、楊耀宗、楊耀輝、楊嘉榮、楊嘉惠、楊敏雄、李坤宗、
    張介瑋、張元銘、簡麗玉、楊朝森、楊清江、楊清潭所有34
    1-6地號土地（實測面積485.03平方公尺），以及就被告楊
    朝森、楊敏雄、陳煥彬、陳煥然、陳世楷所有339地號土地
    （實測面積228.73平方公尺），以及就被告財政部國有財產
    署所有300地號土地如附圖所示區域土地（實測面積220.44
    平方公尺），有通行權存在。2.被告楊深裕、楊耀華、楊耀
    宗、楊耀輝、楊嘉榮、楊嘉惠、楊敏雄、李坤宗、張介瑋、
    張元銘、簡麗玉、楊清江、楊清潭、楊朝森、陳煥彬、陳煥
    然、陳世楷、財政部國有財產署應容忍原告於上開區域土地
    鋪設水泥、瀝青及埋設電線、水管、瓦斯管或其他管線，及
    容忍原告之人員及車輛通行上開土地，不得在前項土地上有
    設置障礙物等任何妨礙阻撓原告使用通行之行為。3.前開第
    二項，願供擔保，請准宣告假執行。
　㈥對被告抗辯之陳述：原告所有土地為建地時，通行權之使用
    權能範圍應保障到土地能供建築相關使用，而建築房屋顯有
    埋設管線之需求，否則建地無法發揮其效用。
二、被告則以：
　㈠被告財政部國有財產署部分：
　  原告雖以地籍圖表示299-1、301-1地號土地為袋地，惟現場
    是否真與周遭公路無適宜聯絡之袋地，應由原告舉證證明。
    縱認299-1、301-1地號土地為袋地，則原告所主張之通行方
    案，是否為最小之損害方法，亦應由原告舉證證明。又通行
    權係供通行使用，就原告訴之聲明第二項應非通行權之使用
    之等語，以資抗辯。並聲明：原告之訴駁回。　
  ㈡被告楊敏雄、陳煥彬、陳煥然、陳世楷、楊耀華即楊喬傑之
    繼承人、楊耀宗即楊喬傑之繼承人、楊耀輝即楊喬傑之繼承
    人、楊嘉榮即楊喬傑之繼承人、楊嘉惠即楊喬傑之繼承人、
    楊深裕、李坤宗、楊清江、楊清潭、簡麗玉兼楊敏惠之繼承
    人、楊朝森即楊敏惠之繼承人、張介瑋、張元銘部分：被告
    楊敏雄、陳煥彬、陳煥然、陳世楷、楊耀華即楊喬傑之繼承
    人、楊耀宗即楊喬傑之繼承人、楊耀輝即楊喬傑之繼承人、
    楊嘉榮即楊喬傑之繼承人、楊嘉惠即楊喬傑之繼承人、楊深
    裕、李坤宗、楊清江、楊清潭、簡麗玉兼楊敏惠之繼承人、
    楊朝森即楊敏惠之繼承人、張介瑋、張元銘，均未於言詞辯
    論期日到場，亦未提出書狀作何聲明或陳述。
三、法院得心證之理由：
　㈠按確認之訴，若係就為訴訟標的之私法上權利或法律關係之
    成立或存在與否不明確而有爭執，認為有請求確認判決之必
    要，亦所謂有即受確認判決之法律上利益時，即得提起，並
    以其利害關係相對立而有爭執該私法上權利或法律關係之人
    為被告；倘所爭執者為公法上之權利或法律關係，或於私法
    上之權利或法律關係並無利害關係相對立之爭執，則為法所
    不許。私有土地若實際已供公眾通行數十年，成為道路，其
    土地所有權縱未為移轉登記，仍為私人所保留，其所有權之
    行使，仍應受限制，應認為已有公用地役關係之存在，土地
    所有人固不得違反供公眾通行之目的而為使用，惟公用地役
    關係之對象，係不特定之公眾，且亦不以有供役地與需役地
    之存在為必要；易言之，既成巷道之通行僅屬公用地役關係
    之反射利益，本屬公法上之一種事實，其本質乃係一公法關
    係，與私法上地役權之性質不同。而民事訴訟法則係當事人
    得向法院訴請以判決保護其私法之權利，故當事人不得本於
    公用地役關係，於民事訴訟請求土地所有人不得有妨害其通
    行之行為，而僅得請求地方政府以公權力加以排除；同樣，
    土地所有人不得以主張對土地有公用地役關係者請求地方政
    府以公權力排除障礙係屬不當，而於民事訴訟請求消極確認
    其本於公用地役關係之通行；此等爭議應循行政爭訟等公法
    程序謀求救濟（最高法院89年度台上字第2500號判決意旨參
    照）。再按既成巷道之通行僅屬公用地役關係之反射利益，
    本屬公法上之一種事實，如有爭議，僅得循行政訴訟等公法
    程序謀求救濟，不得為民事訴訟上確認之訴之標的（最高法
    院86年度台上字第1174號判決意旨參照）。
　㈡次按公用地役關係乃私有土地而具有公共用物性質之法律關
    係，與民法上地役權之概念有間，久為我國法制所承認（參
    照司法院大法官會議釋字第255號解釋、行政法院45年判字
    第8號及61年判字第435號判例）。既成道路成立公用地役關
    係，首須為不特定之公眾通行所必要，而非僅為通行之便利
    或省時；其次，於公眾通行之初，土地所有權人並無阻止之
    情事；其三，須經歷之年代久遠而未曾中斷，所謂年代久遠
    雖不必限定其期間，但仍應以時日長久，一般人無復記憶其
    確實之起始，僅能知其梗概（例如始於日據時期、八七水災
    等）為必要。至於依建築法規及民法等之規定，提供土地作
    為公眾通行之道路，與因時效而形成之既成道路不同，非本
    件解釋所指之公用地役關係，乃屬當然，司法院大法官會議
    第400號解釋理由書中闡述甚詳。可知公用地役關係乃私有
    土地而具有公共用物性質之法律關係，與民法上地役權之概
    念有間。既成道路成立公用地役關係之要件為﹕⑴須為不特定
    之公眾通行所必要，而非僅為通行之便利或省時。⑵於公眾
    通行之初，土地所有權人並無阻止之情事。⑶須經歷之年代
    久遠而未曾中斷，所謂年代久遠雖不必限定其期間，但仍應
    以時日長久，一般人無復記憶其確實之起始，僅能知其梗概
    。既成道路符合上開要件因而成立公用地役關係，並不以登
    記為成立要件。私有土地存在公用地役關係時，其所有權人
    對土地已無法自由使用收益，形成因公益而特別犧牲其財產
    上利益之現象（最高法院87年度台上字第1842號裁判意旨參
    照）。
　㈢原告主張299-1、301-1地號土地四周均為其他私人土地及建
    築而未與任何公路相鄰，目前僅能由該兩筆土地中間及位於
    399、341-6、300地號土地上之系爭私設巷道對外連接公路
    ，係屬未與公路有適宜聯絡之袋地等語，有地籍圖謄本、空
    拍照片、臺中市政府都市發展局函、土地登記簿、土地所有
    權狀、現場照片、土地登記謄本在卷可按，並經本院至現場
    勘驗屬實，製有勘驗筆錄在卷可稽，且有臺中市豐原地政事
    務函檢附之土地複丈成果圖在卷可參。然系爭私設巷道前於
    83年8月間，即屬臺中市政府都市發展局建照套繪在案之私
    設道路，有臺中市政府都市發展局110年12月27日中市都測
    字第1100265305號函及函附之建照圖說附卷可稽（見本院卷
    一第861、867頁）；又系爭私設巷道之現況為部分柏油路面
    ，且已編為臺中市神岡區中山路376巷，亦有該局111年1月5
    日局授建養工山字第1100056522號函在卷可參（見本院卷第
    881、882頁）；佐以本院現場履勘之結果，系爭私設巷道目
    前係供附近住家及工廠之人車通行使用，兩旁之住家門牌號
    碼為臺中市○○區○○路000巷0號、12號、1號等，系爭私設巷
    道有部分為碎石子水泥路面等情，有本院勘驗筆錄、勘驗照
    片存卷可佐（見本院卷一第467至479頁）。堪認前述土地於
    83年間，即已為道路，供公眾通行迄今已將近30年之久，並
    經臺中市政府編為臺中市神岡區中山路376巷，且無證據足
    證系爭私設巷道上之土地所有權人曾於此期間阻止他人通行
    ，或有中斷供大眾通行之情形，準此，則系爭私設巷道已屬
    既成道路，而有公用地役關係存在，至為明確。
　㈣從而，依前開說明，既成巷道之通行僅屬公用地役關係之反
    射利益，如有爭議，僅得循行政訴訟等公法程序謀求救濟，
    不得為民事訴訟上確認之訴之標的，則原告請求確認通行權
    ，即非有據。
四、綜上所述，原告依民法第789條第1項、787、786條第1項，
    請求確認原告就系爭339、341-6、300地號土地如附圖所示
    區域有通行權存在，及請求被告應容忍原告於上開區域土地
    鋪設水泥、瀝青及埋設電線、水管、瓦斯管或其他管線，及
    容忍原告之人員及車輛通行上開土地，不得在前項土地上有
    設置障礙物等任何妨礙阻撓原告使用通行之行為，為無理由
    ，應予駁回。
五、本件事證已臻明確，兩造其餘攻擊防禦方法及所舉證據，經
    審酌結果，與本件判決結論均無影響，爰不一一論述，附此
    敘明。
六、訴訟費用負擔之依據：民事訴訟法第78條。
中　　華　　民　　國　　111 　年　　7 　　月　　29　　日
　                 豐原簡易庭    法  官  廖弼妍
如不服本判決，應於送達後20日內，向本院提出上訴狀並表明上
訴理由，如於本判決宣示後送達前提起上訴者，應於判決送達後
20日內補提上訴理由書（須附繕本）。如委任律師提起上訴者，
應一併繳納上訴審裁判費。
以上為正本係照原本作成。　　　　　　　　　
中　　華　　民　　國　　111 　年　　7 　　月　　29　　日
                                 書記官  陳貴卿